【裁判字號】    95,訴,2466
【裁判日期】    970310
【裁判案由】    確認董事職務不存在
【裁判全文】
臺灣高雄地方法院民事判決              95年度訴字第2466號
原      告  乙○○
            丙○○
被      告  歐鄉開發股份有限公司
法定代理人  甲○○
上列當事人間確認董事委任關係不存在事件，本院於民國97 年2
月25日言詞辯論終結，判決如下：
    主  文
確認兩造間之董事委任關係不存在。
訴訟費用由被告負擔。
    事實及理由
一、原告主張：原告乙○○原擔任被告之董事長，原告丙○○原
    擔任被告之董事，嗣乙○○於民國90年10月1 日辭任董事長
    職務，僅任被告之董事，由被告現任法定代理人甲○○接任
    董事長。後因原告均不願再擔任被告之董事職務，乙○○、
    丙○○遂分別於92年10月23日、91年7 月22日以存證信函向
    被告辭任董事，該存證信函分別於92年10月24日、91年7 月
    23日到達被告，兩造間董事之委任關係業已終止。惟被告遲
    未向主管機關辦理變更登記，致稅捐機關依主管機關之公示
    記載，向原告追繳稅款，爰依法提起本件訴訟，併以起訴狀
    繕本送達為辭任董事之意思表示等情。並聲明：確認兩造間
    之董事委任關係不存在。
二、被告則以：乙○○於90年10月1 日辭任董事長職務，由其接
    任董事長時，未召開董監事會議，故伊非合法之董事長，僅
    為被告之董事兼總經理，無權代表被告決定原告得否解除董
    事職務，原告辭任董事應為無效等語置辯。並聲明：原告之
    訴駁回。
三、按確認法律關係之訴，非原告有即受確認判決之法律上利益
    者，不得提起之，民事訴訟法第247 條第1 項定有明文。所
    謂即受確認判決之法律上利益，係指法律關係存否不明確，
    原告在法律上之地位有不安之狀態存在或受侵害之危險，而
    此種不安之狀態或危險，能以確認判決除去者而言（最高法
    院52年台上字第1240號判例意旨參照）。原告主張兩造間之
    董事委任關係，均已因原告辭任而不存在，被告則辯稱：原
    告辭任董事應為無效等語，而按原告現均仍登記為被告之董
    事，且遭高雄市稅捐稽徵處催繳被告積欠之稅款，乙○○更
    曾因此遭限制出境乙節，除為兩造所不爭執（見卷第164 頁
    ）外，復有被告公司變更登記表、稅款、財務罰鍰繳款書及
    法務部行政執行署高雄行政執行處95年12月6 日雄執愛90地
    稅執字第00068793號函在卷可稽（見卷第108 至110 、94至
    101 頁），足認兩造間董事委任法律關係之存否不明確，並
    致原告法律上地位處於不安狀態，且得以本訴加以排除，揆
    諸前揭說明，原告提起本件確認之訴自有法律上利益，合先
    敘明。
四、原告主張辭任被告之董事，兩造間之董事委任關係已消滅等
    情，被告則辯稱：原告之辭任為無效等語。是本件應審究者
    為：兩造間之董事委任關係是否存在？茲論述如下：
（一）按公司與董事間之委任關係，除公司法另有規定外，依民
      法關於委任之規定；委任契約當事人之任何一方，得隨時
      終止委任契約，公司法第192 條第4 項、民法第549 條第
      1 項分別定有明文。是委任契約當事人之任何一方，既得
      隨時終止委任契約，則不論董事欲辭任之事由為何，自得
      隨時向公司為辭任之意思表示，不以經股東會或公司同意
      為必要。次按法律對於終止委任契約之方式，並無特別規
      定，解釋上自以終止委任契約之意思表示生效為準；又非
      對話而為意思表示者，其意思表示，以通知達到相對人時
      ，發生效力，此觀民法第95條之規定自明，準此，委任關
      係之終止，僅須委任人收受受任人終止之意思表示，即已
      生終止委任關係之法律效果。末按寄存送達，自寄存之日
      起，經10日發生效力，民事訴訟法第138 條第2 項亦有明
      文。
（二）經查，乙○○主張原擔任被告之董事長，嗣於90年10月1
      日辭任董事長職務，改由甲○○接任董事長，並於92年10
      月23日以存證信函向被告辭任董事，該存證信函於翌日到
      達被告等情，業據其提出與其所述相符之董事會議事錄、
      辭任書、董事長就任同意書（下稱系爭同意書）、公司變
      更登記申請書、公司變更登記表、新興郵局第12424 號存
      證信函（下稱第12424 號函）及收件回執（見卷第70至77
      、39至42頁）為證，而按甲○○亦不否認曾收受第12424
      號函（見卷第165 頁），堪認乙○○辭任董事之意思表示
      已到達被告，揆諸前揭說明，乙○○與被告間之董事委任
      關係，自第12424 號函到達被告之日即92年10月24日起已
      不存在，是乙○○訴請確認其與被告間之董事委任關係不
      存在乙節，洵屬有據。被告固辯稱：甲○○非董事長，無
      權准乙○○辭任董事云云，惟公司與董事間為委任關係，
      董事本得隨時終止與公司間之委任契約，其終止之意思表
      示無須得公司同意乙節，業如前述，是乙○○辭任董事之
      意思表示僅需到達被告，即生辭任之法律效果，無須得被
      告之同意，而甲○○於收受第12424 號函時，縱非被告之
      董事長，亦身兼被告之董事及總經理職務，自有權代被告
      收受乙○○辭任董事之意思表示，被告此部分所辯，已屬
      無據；況因原任董事長之乙○○自90年10月1 日起請辭董
      事長職務，被告遂於90年9 月29日經臨時股東會議決議，
      推舉甲○○擔任董事長，並於90年11月5 日檢具相關證明
      文件，向經濟部商業司申請變更登記獲准等情，有高雄市
      政府97年1 月16日高市府建二公字第09700415860 號函附
      被告變更登記表、董事會議事錄、董事長辭職書、董事長
      願任同意書在卷可稽（見本院卷第144 至155 頁），甲○○亦於本院審理中自承：上開董事長願任同意書為伊親自
      蓋印等語（見本院卷第166 頁），堪認甲○○為被告依法
      選任之董事長無訛，被告上開所辯，同屬無據。
（三）又丙○○主張於91年7 月22日以存證信函向被告辭任董事
      ，該存證信函於翌日到達被告時，其與被告間之董事委任
      關係已消滅；縱該存證信函未到達被告，亦以本件起訴狀
      繕本之送達，作為辭任之意思表示等情，並提出高雄第10
      支局郵局第3219號存證信函（下稱第3219號函）及簽收人
      為訴外人蔡志忠之收件回執為證（見卷第5-3 、5-4 、25
      -1頁），然為被告所否認，並辯稱：不曾收受第3219號函
      ，蔡志忠非被告職員等語。經查，第3219號函送達地址固
      為被告設立登記地址，惟簽收人乃蔡志忠，被告既否認蔡
      志忠為其所屬員工，丙○○復未舉證證明蔡志忠有代被告
      收受第3219號函之權限，則其主張以第3219號函向被告辭
      任董事，其與被告之董事委任關係自該函到達被告之翌日
      即91年7 月23日起消滅云云，即不足採。次查，丙○○既
      於本件訴請確認與被告間之董事委任關係不存在，且於起
      訴狀中表明辭任董事之意旨，則其主張以本件起訴狀繕本
      送達作為辭任之意思表示乙節，洵屬有據。而按本件起訴
      狀繕本於95年7 月31日寄存送達被告，有送達證書附卷足
      參（見卷第21-1頁），揆諸前揭說明及條文規定，丙○○
      與被告間之董事委任關係，自起訴狀繕本到達被告之日即
      95年8 月10日起已不存在。故丙○○訴請確認其與被告間
      之董事委任關係不存在乙節，即堪採信。至被告辯稱：甲○○非董事長，無權准丙○○辭任董事云云，不足採信，
      已論述如前，茲不贅述。
五、綜上所述，乙○○既於92年10月23日以第12424 號函；丙○○以本件起訴狀繕本之送達，作為向被告辭任董事之意思表
    示，該意思表示並分別於92年10月24日、95年8 月10日到達
    被告，則兩造間之董事委任關係，應自斯時起消滅。從而，
    原告訴請確認兩造間之董事委任關係不存在，均有理由，應
    予准許。
六、本件事證已臻明確，兩造其餘主張及陳述，核與本件判決結
    果不生影響，故不逐一論敘，附此敘明。
七、據上論結，本件原告之訴為有理由，依民事訴訟法第78條，
    判決如主文。
中    華    民    國    97    年     3    月    10    日
                  民事第六庭審判長法  官  李昭彥
                                  法  官  洪榮家
                                  法  官  毛妍懿
以上正本係照原本作成。
如不服本判決，應於送達後20日內，向本院提出上訴狀並表明上
訴理由，如於本判決宣示後送達前提起上訴者，應於判決送達後
10日內補提上訴理由書（須附繕本）。
中    華    民    國    97    年    3     月    11    日
                                  書記官  張家瑜


司法院資訊處製作；財團法人民間司法改革基金會備份。
